最　高　行　政　法　院　裁　定
　　　　　　　　　　　　　　　　　　 96年度裁字第01774號
抗　告　人　甲○○
　　　　　　乙○○
共　　　同
訴訟代理人　林世超　律師
上列抗告人因與相對人宜蘭縣政府間損害賠償事件，對於中華民
國96年4月26日臺北高等行政法院95年度訴字第2559號裁定提起
抗告，本院裁定如下︰
　　主  文
抗告駁回。
抗告訴訟費用由抗告人負擔。
　　理  由
一、本件抗告人於原審起訴主張略謂：其等共有坐落重測前宜蘭
    縣礁溪鄉○○段384-8號、面積0.3857公頃土地，係民國（
    下同）55年由同段384號土地分割而出。92年間該地區辦理
    地籍圖重測，重測後系爭土地編為三皇段675號，面積為0.
    346447公頃，經相對人以92年9月4日府地一字第920106773
    號公告（公告期間自92年10月1日至92年10月31日止）。抗
    告人甲○○於92年10月29日向相對人所屬宜蘭地政事務所提
    出異議，請求查復該地面積減少392.53平方公尺，有無疏失
    或錯誤，並聲請複丈。經宜蘭地政事務所92年11月10日宜地
    二13字第0920011311號函復：「．．．二、台端於重測公告
    期間來所閱覽重測成果，並當場提出面積減少情事，經本所
    重測人員當台端面前用求積儀重新計算原圖面積結果，重測
    前原地籍圖面積計算誤謬所致（日據時期）。依內政部67年
    10月23日台內地字第818842號函釋示：『重測時發現原測量
    成果錯誤，地政機關不負損害賠償責任。』」抗告人乃依土
    地法第68條規定，於93年5月7日向相對人申請賠償新臺幣（
    下同）1,678,065元，經以93年5月14日府地一字第09300566
    33號函復：「．．．二、按關於地政機關對土地登記錯誤所
    負損害賠償責任，揆諸土地法第68條及民法第186條第1項規
    定，應以地政人員有故意或過失之行為為前提。．．．目前
    各地政事務所所使用之地籍圖係日據時期依據地籍原圖套繪
    成之副圖。台灣地區光復之初因受人力、物力、財力等限制
    未能重新測繪，暫時以日據時期地籍測量成果辦理土地總登
    記，此乃當時不得已之權宜措施。縱該地籍測量成果有誤，
    亦非地政人員故意或過失行為所致。．．．故於辦理重測或
    複丈時，依所有權人指界或其他法定程序所施測而發現原測
    量成果有錯誤，地政機關並不負損害賠償責任。為內政部67
    年10月23日台（67）內地字第818842號函所明定，本件土地
    面積係因辦理地籍圖重測後發現面積減少，並非測量人原有
    故意過失，依上開規定，地政機關不負損害賠償責任。台端
    所請，歉難照准。」抗告人不服提起訴願，遭決定不受理，
    遂依行政訴訟法第4條第1項、第5條第2項、第7條、第8條第
    1項、第2項及國家賠償法第2條第2項提起行政訴訟，聲明求
    為判決：1.原處分、訴願決定均撤銷。2.相對人應賠償抗告
    人1,678,065元，並自起訴狀繕本送達之翌日起至清償日止
    ，按年息百分之五計算之利息。
二、原審以：按人民因中央或地方機關之違法行政處分，認為損
    害其權利或法律上之利益，經依訴願法提起訴願而不服其決
    定者，得向高等行政法院提起撤銷訴訟，固為行政訴訟法第
    4條第1項所明定。惟此所謂行政處分，依行政程序法第92條
    第1項、訴願法第3條第1項之規定，係指中央或地方機關就
    公法上具體事件所為之決定或其他公權力措施而對外直接發
    生法律效果之單方行政行為而言。至行政機關所為單純事實
    之述或理由之說明，既不因該項述或說明而生何法律上
    之效果者，自非行政處分，人民即不得對之提起訴願，本院
    44年判字第18號、62年裁字第41號著有判例。次按「人民因
    中央或地方機關對其依法申請之案件，於法令所定期間內應
    作為而不作為，認為其權利或法律上利益受損害者，經依訴
    願程序後，得向高等行政法院提起請求該機關應為行政處分
    或應為特定內容之行政處分之訴訟。」「人民因中央或地方
    機關對其依法申請之案件，予以駁回，認為其權利或法律上
    利益受違法損害者，經依訴願程序後，得向高等行政法院提
    起請求該機關應為行政處分或應為特定內容之行政處分之訴
    訟。」為行政訴訟法第5條所明定。是人民如未向行政機關
    依法提出申請作成行政處分，自不許提起課以義務訴訟。再
    按「國家賠償，除依本法規定外，適用民法規定。」「賠償
    義務機關拒絕賠償，或自提出請求之日起逾30日不開始協議
    ，或自開始協議之日起逾60日協議不成立時，請求權人得提
    起損害賠償之訴。但已依行政訴訟法規定，附帶請求損害賠
    償者，就同一原因事實，不得更行起訴。」「損害賠償之訴
    ，除依本法規定外，適用民事訴訟法之規定。」國家賠償法
    第5條、第11條第1項、第12條復有明文。可知依國家賠償法
    所生損害賠償爭議，除於提起行政訴訟附帶請求（即行政訴
    訟法第7條之合併請求）外，應循民事訴訟程序救濟。本件
    抗告人於93年5月7日以相對人55年2月10日函核准分割系爭土
    地之面積計算誤謬，致其父簡榮鐘56年5月5日因信賴登記之
    公信力而購買，重測後系爭土地面積減少，抗告人遭侵權受
    有財產上損害，依土地法第68條規定向相對人請求損害賠償
    ，並非申請相對人本於行政權作成行政處分。而相對人以93
    年5月14日府地一字第0930056633號函復不負損害賠償責任
    ，經核該函內容僅屬相關處理流程之敘述或理由之說明及拒
    絕賠償之觀念通知，並非相對人基於行政權就公法上具體事
    件所為之決定或其他公權力措施而對外直接發生法律效果者
    ，非屬行政處分，抗告人自不得對之提起訴願，訴願決定程
    序上不予受理，並無不合。抗告人復依行政訴訟法第4條第1
    項、第5條第2項提起行政訴訟，自非合法。抗告人主張依行
    政訴訟第7條、第8條第2項合併請求損害賠償部分，因前開
    訴訟不合法，而失所依附。抗告人依行政訴訟法第8條第1項
    及國家賠償法第2條第2項請求損害賠償部分，依首開說明，
    應由普通法院裁判，不得依行政爭訟程序請求救濟，本院對
    之並無審判權等，而依行政訴訟法第107條第1項第1款、第
    10款之規定，裁定駁回抗告人之訴。
三、本院按：按「公法上之爭議，除法律別有規定外，得依本法
    提起行政訴訟。」「提起行政訴訟，得於同一行政程序中，
    合併請求損害賠償或其他財產上之給付。」行政訴訟法第2
    條、第7條定有明文。國家賠償之爭議固屬公法上之爭議，
    惟國家賠償法對國家賠償之請求等另有規定。依前開國家賠
    償法規定，對國家賠償所生公法上爭議，除依行政訴訟法第
    7條規定得於提起其他行政訴訟同一程序中，合併請求損害
    賠償外，應循民事訴訟程序救濟。亦即國家賠償僅能依行政
    訴訟法第7條或依國家賠償法第12條規定，向普通民事法院
    循民事訴訟程序救濟。是國家賠償請求權，應非屬行政訴訟
    法第8條所稱因公法上原因發生財產上之給付，不得逕依該
    條規定請求國家賠償。向行政機關請求國家賠償，非屬行政
    訴訟法第5條之申請案件，行政機關拒絕賠償之表示，亦非
    行政訴訟法第4條之行政處分，不得對行政機關拒絕賠償之
    表示，依行政訴訟法第4條、第5條、第8條訴請救濟。土地
    法第68條因地政機關登記錯誤之損害賠償，為國家賠償法之
    特別法，故依土地法第68條之規定請求地政機關賠償，即屬
    請求國家賠償，依上開說明，抗告人不得對相對人拒絕賠償
    之表示，依行政訴訟法第4條、第5條、第8條訴請救濟。抗
    告人此部分訴訟，均不備起訴要件，為不合法，應依行政訴
    訟法第107條第1項第10款裁定駁回。原審對抗告人依行政訴
    訟法第8條第1項起訴部分，依行政訴訟法第107條第1項第1
    款駁回，雖有未洽，惟結論既無不同，仍應予維持。另抗告
    人依國家賠償法第2條第2項起訴部分，應依民事訴訟程序由
    普通法院審判，非屬行政法院權限，原裁定依行政訴訟法第
    107條第1項第1款駁回，洵無違誤。抗告人另依行政訴訟法
    第7條合併請求損害賠償部分，應以所合併提起之行政訴訟
    合法為要件，抗告人其餘行政訴訟均不合法，其合併請求損
    害賠償，亦失所依據，即為不合法。原裁定併予駁回，尚無
    不合。抗告人猶執詞主張相對人拒絕賠償，依行政程序法第
    92條第1項規定，係否准申請之行政處分，得依訴願法第1條
    提起訴願及依行政訴訟法第4條第1項、第5條第2項、第7條
    之規定提起行政訴訟云云，洵無足採。所引本院92年度判字
    第1821號判決、92年度裁字第453號裁定、93年度裁字第675
    號裁定，未經採為判例，無拘束本件之效力，且案情有間，
    難執為有利抗告人裁判之依據。至國家賠償法第11條但書規
    定，係禁止同時依國家賠償法及行政訴訟法第7條請求，此
    與抗告人提起本件行政訴訟是否合法之認定無影響。抗告人
    執前詞抗告，為無理由，應予駁回。
四、依行政訴訟法第104條、民事訴訟法第95條、第78條、第85
    條第1項前段，裁定如主文。
中　　華　　民　　國　　96　　年　　8　　 月　　9　　 日
                  第一庭審判長法  官　高　啟　燦
                              法  官  黃　璽　君
                              法  官　廖　宏　明
                              法  官　楊　惠　欽
                              法  官　林　樹　埔
以  上  正  本  證  明  與  原  本  無  異
中　　華　　民　　國　　96　　年　　8　　 月　　10　　日
　　　　　　　　　　　　　　　書記官　邱　彰　德
